【裁判字號】    96,婚,1172
【裁判日期】    970331
【裁判案由】    離婚
【裁判全文】
臺灣高雄地方法院民事判決              96年度婚字第1172號
原      告  甲○○
被      告  乙○○○
上當事人間離婚事件，經本院於民國97年3月11日言詞辯論終結
，判決如下：
      主  文
准原告與被告離婚。
訴訟費用由被告負擔。
    事實及理由
一原告起訴主張：兩造於民國（下同）63年2 月6 日結婚，婚後
  不到一年，即搬至花蓮市○○○路467 號居住。兩造婚後感情
  原本融洽，並育有3 名子女（現已成年），嗣後兩造因會錢欠
  款問題，原告向被告提議遷至高雄居住，詎料被告不同意，竟
  於71年間，趁原告外出工作時無故離家，經原告四處找尋未獲
  ，原告即於被告離家一年後，因債務問題而搬至高雄居住迄今
  。而被告亦自此失蹤失聯迄今亦已20多年，是以夫妻自此各奔
  前程，共同生活之情感早已不復存在，在此期間內被告在酒家
  工作，而原告必需一面工作，還要一面帶小女兒。嗣後原告結
  識訴外人樊秀容，並與之同居十幾年，期間並育有一女。爾後
  雖被告於原告父親過世時雖有回家奔喪，但兩造亦已無法履行
  同居義務。按夫妻之一方受他方惡意遺棄在繼續狀態中者，受
  害之一方得向法院請求離婚；次按有重大事由，難以維持婚姻
  者，亦得提起離婚之訴。況婚姻本質乃在於兩造以誠摯感情為
  基礎互相扶持，以共營婚姻永久之婚姻生活為目的，因此據被
  告所為觀之，顯已違返夫妻共營婚姻生活之本質，夫妻情義亦
  難期再回復，足認兩造之婚姻早已名存實亡。據此，爰依民法
  第1052條第1 項第5 款惡意遺棄之規定及同條第2 項有重大事
  由，難以維持婚姻之規定，請求法院擇一判決准予兩造離婚。
二被告則以：兩造婚後同住於花蓮，嗣後兩造因會錢債務問題，
  分居20多年，被告不承認離家出走，因為在分居期間被告都與
  兒子黃嘉豐同住，直到兒子結婚才沒同住。被告雖然未與原告
  同住，但期間還有寄錢給婆婆，公公過世也有回去奔喪，兒女
  結婚也有回去。嗣後因為原告另與他人同居生女，所以被告才
  不回去。被告沒有遺棄原告，是原告遺棄我，不願意離婚，請
  求駁回原告之訴。
三經查，原告主張兩造分居20多年之事實，業據提出戶籍謄本1
  份、除戶謄本3 份為證，並經證人陳清貴即原告朋友到庭證稱
  ：我與原告認識約1 、20年，沒有看過被告。之前我好奇有問
  他為何沒看到他老婆，他回答他們早就沒有在一起等語 (見97
  年3 月11日言詞辯論筆錄卷36-37 頁)， 核與原告所述情節相
  符，且被告亦自承已20多年未與原告同住，足認原告主張之事
  實，堪以採信。
四按有民法第1052條第1 項以外之重大事由，難以維持婚姻者，
  夫妻之一方得請求離婚，此觀民法第1052條第2 項前段之規定
  自明。又民法親屬編修正前，第1052條就裁判離婚原因，原採
  列舉主義，於74年6月3日修正公布時，乃參酌外國破綻主義離
  婚法之精神，在同條增列第2 項「有前項以外之重大事由，難
  以維持婚姻者，夫妻之一方，得請求離婚」之規定，其立法本
  旨，乃以同條第1 項各款列舉之離婚原因，過於嚴格，故增列
  第2項，即夫妻一方之事由，雖不備同條第1項所列各款之要件
  ，祇須按其事由之情節，在客觀上，確屬難以維持婚姻生活者
  ，亦在得請求裁判離婚之列。而婚姻以雙方共同生活、相互扶
  持為目的，並以深摯情感為基礎，如夫妻雙方婚姻生活之感情
  基礎業已破裂，且客觀上亦難以期待其回復者，即可認有難以
  維持婚姻之重大事由，而無強求其繼續維持婚姻關係之必要。
  次按「民法第1052條第2 項但書規定難以維持婚姻之重大事由
  ，應由夫妻之一方負責者，僅他方得請求離婚，係為求公允而
  設，故難以維持婚姻之重大事由，夫妻雙方均須負責時，應比
  較衡量雙方之有責程度，僅許責任較輕之一方，得向責任較重
  之他方請求離婚，如雙方之有責程度相同時，則雙方均得請求
  離婚，始符公平」，最高法院著有90年度臺上字第1965號判決
  要旨足參。按本件兩造婚後發生會錢債務問題，原告為避債要
  求被告一同遷往高雄居住為被告所拒，被告繼而離開花蓮住家
  至中部工作，原告亦於原告離家一年後，舉家遷往高雄定居，
  兩造因而分居20多年迄今，已如前述，是以兩造長久分居達20
  多年之事實，確已嚴重危及雙方婚姻關係之基礎，客觀上堪認
  兩造之婚姻已生破綻而無回復之希望。又上開婚姻無法維持之
  重大事由，係因兩造未能妥善解決債務及遷居問題導致長久分
  居所致，且兩造之任何一方如有意挽救婚姻，在長達20多年之
  分居歲月中，有許多機會可再度嘗試共同經營夫妻生活，惟兩
  造捨此不為，顯見雙方均無意願維持夫妻同居之義務。兩造對
  於導致婚姻無法維持之重大事由（分居），均應負相同之過失
  責任，任何一方均得訴請離婚。被告雖辯稱分居後，原告外遇
  生女，導致其無法履行夫妻同居義務，應負較重之過失責任，
  惟原告與他人同居生女，雖已10多年，然此係在兩造分居多年
  後，因原告個人生理、情感之需求而另求人生伴侶，此為人性
  之常，被告如有意挽回婚姻，應在兩造開始分居或發現原告可
  能另與他人交往時，即提出警告或要求被告履行夫妻同居義務
  並與交往對象分手，然被告放任兩造分居情狀達20多年，未有
  任何挽救婚姻之舉措，且被告辯稱有寄生活費給孩子或參加公
  婆喪禮等行為，亦非可視為對原告釋出願意履行夫妻同居義務
  之意，故本院認為非可因原告於分居多年後外遇生子，即謂原
  告對於兩造之分居，應負較重之過失責任。被告辯稱原告過失
  責任較重，不得請求離婚云云，不足採信。綜上所述，兩造對
  於本件婚姻無法維持之重大事由，既均負相同之過失責任，依
  上開法律規定及最高法院判決要旨說明，原告依民法第1052條
  第2 項之規定，請求判決准與被告離婚，為有理由，應予准許
  。另兩造既經本院判決離婚，則原告另依民法第1052條第1 項
  第5 款之規定，請求判決離婚，即毋庸審判，併此敘明。
五據上論結，本件原告之訴為有理由，依民事訴訟法第78條，判
  決如主文。
中    華    民    國    97    年    3    月    31    日
                    家事法庭法  官  吳文婷
以上正本，係照原本作成。
如不服本判決，應於送達後20日內，向本院提出上訴狀。
中    華    民    國    97    年    4     月    1     日
                            書記官  黃進遠


司法院資訊處製作；財團法人民間司法改革基金會備份。
